【裁判字號】    90,上更(一),33
【裁判日期】    900719
【裁判案由】    偽造文書
【裁判全文】
臺灣高等法院刑事判決                            九十年度上更(一)字第三三號
    上 訴 人即
    自  訴  人  甲○○
    被      告  乙○○
右上訴人，因自訴被告偽造文書案件，不服台灣板橋地方法院，八十七年度自字第九
三號，中華民國八十七年六月十一日第一審判決，提起上訴，經判決後，由最高法院
第一次發回，本院判決如左：
    主      文
上訴駁回。
    理      由
一、自訴意旨略稱：被告乙○○（按原名張土能，於民國（下同）八十四年十月十二
    日為改名登記）與同案被告賴興政，於民國（下同）八十三年間，未經自訴人甲
    ○○（原名林清煝，於八十四年間改名登記）同意，竟共同協議，使用自訴人所
    經營之忠能實業有限公司（下稱忠能公司）之行政收發章及統一發票專用章，併
    自訴人之勞健保專用印章，盜蓋於被告乙○○開立予被告賴興政之借據六紙，而
    偽造自訴人及忠能公司擔任被告乙○○向被告賴興政借款之連帶保證人，致被告
    賴興政得持以向台灣板橋地方法院民事執行處假扣押自訴人名下之房屋，因認被
    告乙○○與被告賴興政共同涉犯偽造文書罪嫌云云。
二、按案件曾經判決確定者，應諭知免訴之判決，刑事訴訟法第三百零二條第一款定
    有明文。又訴訟上所謂一事不再理之原則，關於實質上一罪或裁判上一罪，亦均
    有其適用，最高法院六十年臺非字第七七號著有判例。
三、查被告乙○○於八十六年十二月三十一日，因犯詐欺罪，經台灣板橋地方法院以
    八十五年度易字第五六一二號案件，判處有期徒刑四月，被告乙○○上訴，經本
    院以八十六年度上易字第六ＯＯＯ號案件，判決上訴駁回確定（按：該案本係案
    外人賴興政告乙○○即張土能與本件自訴人甲○○即林清煝二人共同詐欺，嗣自
    訴人獲判決無罪，始提起本件訴訟）。該案認定之事實，係被告乙○○原曾徵得
    設於臺北縣新莊市○○路四十六巷十三號二樓忠能實業有限公司（即忠能公司）
    負責人甲○○之同意，借用該公司之名義，在臺北縣新莊市○○路五十八之四號
    Ａ棟經營機械廠，明知其財務狀況不佳，竟基於意圖為自己不法所有之概括犯意
    ，自八十二年七月間起，前往台北縣新莊市○○路○段一四九巷三十八號賴興政
    處，佯稱作生意需現金週轉為由，連續向賴興政騙取共計新台幣（下同）六百三
    十九萬元，使賴興政陷於錯誤而如數交付，嗣後，乙○○即藉詞推延拒不還款，
    經催討而另交付由乙○○簽發之彰化商業銀行新莊分行第一０五四六之八００號
    帳戶，支票號碼為ＣＲ0000000號，金額為四十六萬元支票一紙及由乙○
    ○開立之借據金額分別為一百零二萬元、一百二十一萬元、八十五萬元、九十五
    萬元、一百萬元、九十萬元共六紙交付予賴興政，惟皆未獲兌現，賴興政始知受
    騙，因認被告乙○○有詐欺取財犯行，判處乙○○有罪確定，此有上開刑事判決
    二件及台灣高等法院檢察署刑案紀錄簡覆表乙份附卷可憑。而本件自訴人自訴被
    告乙○○上開偽造文書犯行縱使屬實，其行為核係以偽造文書之方法，向賴興政
    詐欺取財，與被告乙○○前開確定判決所認定之詐欺事實，有方法結果之牽連犯
    裁判上一罪之關係，揆諸首開說明，乙○○偽造文書之犯行，應為該詐欺案件既
    判力所及，原審就自訴人自訴被告乙○○偽造文書部分，為免訴之判決，核無不
    合。四、發回意旨略以：「按刑法第五十五條所謂之牽連犯，必須二個以上之行
    為有方法與結果之關係者，始足構成，亦即必須以犯一罪之方法行為犯他罪，或
    以犯一罪之結果行為犯他罪，方有牽連關係之可言。八十六年度上易字第六○○
    ○號確定判決僅認定被告乙○○係於向賴興政詐借現款得手後，經賴興政催討，
    始交付支票及借據予賴興政等情。是該確定判決所稱被告乙○○交付賴興政之借
    據，是否即係上訴人所指被告乙○○與賴興政偽造之借據，尚欠明瞭而仍有疑義
    ，原判決未予究明，已有可議。又縱上訴人所指被告等偽造之借據，即係被告乙
    ○○於向賴興政詐欺得手後，交付予賴興政者，則被告乙○○顯然亦非係以持用
    該偽造之借據為手段，而向賴興政詐得款項，原判決竟謂乙○○「係以偽造文書
    之方法，向賴興政詐欺取財」云云，而認本件關於被告乙○○偽造文書部分，與
    前揭詐欺犯行有牽連犯裁判上一罪之關係」等語。然經本院調閱台灣板橋地方法
    院檢察署八十七年度執緝字第六○二號乙○○詐欺案卷全卷（即八十六年度上易
    字第六○○○號確定判決全卷）檢視結果，該案告訴人賴興政所據為詐欺告訴證
    據之借據（見八十五年度偵字第二四七一號卷第四至九頁），與本件自訴人所主
    張被告偽造之借據相同（見八十六年度偵字第二一二四○號卷第二十七至三十八
    頁），其上記載及印文核無差別，復經自訴人自承在卷（上更(一)卷第六十五頁）
    ，是該等證物業經審酌並經判決確定無疑，雖該確定判決非以該等借據係經偽造
    為判決基礎，惟縱認借據確係被告偽造，亦因本件與八十六年度上易字第六○○
    ○號確定判決有方法結果之牽連關係，偽造文書部分亦為詐欺確定判決既判力所
    及，合此敘明。又發回意旨雖以：「縱上訴人所指被告等偽造之借據，即係被告
    乙○○於向賴興政詐欺得手後，交付予賴興政者，則被告乙○○顯然亦非係以持
    用該偽造之借據為手段，而向賴興政詐得款項」等語，惟民事法院與刑事法院本
    應各自獨立行使職權，且查本件卷證中並未顯示乙○○非係以持用該偽造之借據
    為手段，而向賴興政詐得款項，自未便率爾認定被告係嗣後另行起意詐欺，附此
    敘明。
據上論斷，應依刑事訴訟法第三百六十八條，判決如主文。
中      華      民      國    九十    年      七      月     十九     日
                              臺灣高等法院刑事第九庭
                                    審判長法  官  李  文  成
                                          法  官  周  盈  文
                                          法  官  官  有  明
右正本證明與原本無異。
如不服本判決應於收受送達後十日內向本院提出上訴書狀，其未敘述上訴之理由者並
得於提起上訴後十日內向本院補提理由書（均須按他造當事人之人數附繕本）。
                                          書記官  林  蓓  瑜
中    華    民    國    九十      年      七        月        二十      日


司法院資訊處製作；財團法人民間司法改革基金會備份。
